臺灣桃園地方法院民事判決
原　　　告　甲○○
被　　　告　丙○○
　　　　　　乙○○
　　　　　　丁○○
上列當事人間請求分割共有物事件，本院於民國94年6月7日辯論
終結，判決如下：
    主    文
兩造共有坐落桃園縣八德市○○段九四九地號（面積二一七三‧
七八平方公尺）應予變賣，所得價金按原告與被告如附表所示之
應有部分比例分配之。
訴訟費用由兩造按附表所示比例負擔。
　　事　  實
壹、原告方面
一、聲明：
　  (一)兩造共有坐落桃園縣八德市○○段第949 地號土地，准予
      分割，以原物分配予兩造。附件分割圖編號１所示區塊土
      地由被告丙○○取得，編號２所示區塊土地由被告乙○○
      取得，編號４所示區塊土地由被告丁○○取得，其餘區塊
      土地由原告取得。
　  (二)訴訟費用由被告負擔。
二、陳述：緣坐落桃園縣八德市○○段第949 地號土地（下稱系
    爭土地）係民國92年間由兩造之母親即訴外人劉朱賢妹贈與
    兩造取得，原告登記權利範圍為308/1000、被告丙○○、乙○○登記權利範圍各為285/1000、丁○○登記權利範圍為12
    2/1000。茲因被告等於系爭土地上興建房屋，侵害原告應有
    部分，幾經協調無果，乃依法訴請原物分割，惟系爭土地若
    無法原物分割，亦同意變價分割之方式。
三、證據：提出系爭土地所有權狀、土地登記謄本、照片、桃園
    縣政府都市計畫土地使用分區（或公共設施用地）證明書等
    為證。
貳、被告方面
一、聲明：駁回原告之訴，訴訟費用由原告負擔。
二、陳述：系爭土地為兩造母親劉朱賢妹贈與渠等所得，當時並
    未約定各自管領之範圍，渠等於系爭土地既已建築房屋，希
    望能與原告訂立分管契約，若有侵害原告權利範圍，願以價
    金補償之，不同意分割。
    理    由
一、按各共有人，得隨時請求分割共有物。但因物之使用目的不
    能分割或契約訂有不分割之期限者，不在此限。又共有物之
    分割，依共有人協議之方法行之；分割之方法，不能協議決
    定者，法院得因任何共有人之聲請，命以原物分配於各共有
    人，或變賣共有物，以價金分配於各共有人。民法第823 條
    第1 項、第824 條第1 項、第2 項分別定有明文。是以共有
    人因共有物分割之方法不能協議決定，而提起請求分割共有
    物之訴，應由法院本於自由裁量之權，依民法第824 條命為
    適當之分配，不受任何共有人主張之拘束（最高法院29年上
    字第1792號、40年台上字第2569號判例可資參照），合先敘
    明。
二、經查，系爭土地係兩造於92年8 月20日因「贈與」之原因取
    得共有，原告所有權應有部分為30 8/1000 、被告丙○○、
    乙○○所有權應有部分各為285/1000 、 丁○○所有權應有
    部分為122/1000，此有土地登記謄本可按，且兩造就系爭土
    地亦未訂有不分割之契約，復無法協議分割或分管方法，則
    原告依民法第823 條第1 項前段規定訴請裁判分割，應有理
    由。
三、惟按系爭土地地目為「田」、使用分區為「特定農業區」、
    使用地類別為「農牧用地」，且為都市計劃以外之非都市土
    地，有系爭土地登記謄本及桃園縣政府都市計畫土地使用分
    區（或公共設施用地）證明書在卷可稽。而據農業發展條例
    第3 條第11款之規定「耕地：指即依區域計畫法劃定為特定
    農業區、一般農業區、山坡地保育區及森林區之農牧用地。
    」，系爭土地為農業發展條例所稱之耕地，應無疑義。
四、再按「每宗耕地分割後每人所有面積未達０. 二五公頃者，
    不得分割。但有下列情形之一者，不在此限：一、因購置毗
    鄰耕地而與其耕地合併者，得為分割合併；同一所有權人之
    二宗以上毗鄰耕地，土地宗數未增加者，得為分割合併。二
    、部分依法變更為非耕地使用者，其依法變更部分及共有分
    管之未變更部分，得為分割。三、本條例中華民國89年1 月
    4 日修正施行後所繼承之耕地，得分割為單獨所有。四、本
    條例中華民國89年1 月4 日修正施行前之共有耕地，得分割
    為單獨所有。五、耕地三七五租約，租佃雙方協議以分割方
    式終止租約者，得分割為租佃雙方單獨所有。六、非農地重
    劃地區，變更為農水路使用者。七、其他因執行土地政策、
    農業政策或配合國家重大建設之需要，經中央目的事業主管
    機關專案核准者，得為分割。」，為農業發展條例第16條第
    1 項所明定，究其立法目的，乃在防止耕地細分，妨害土地
    使用目的。依卷附之系爭土地登記謄本所示，系爭土地面積
    為2,173.78平方公尺，原告所有權應有部分為308/1000、被
    告丙○○、乙○○所有權應有部分各為285/1000、丁○○所
    有權應有部分為122/1000，若依原告主張原物分割，則兩造
    各自分得之土地面積顯然未達0.25公頃（即2500平方公尺）
    ，依上開條例第16條第1 項規定，系爭土地應不得原物分割
    。又兩造係於92年8 月20日因「贈與」之原因取得系爭土地
    應有部分，亦無同條項但書所定得為分割之例外情形。則原
    告請求將系爭土地以原物分配於各共有人，核與上開規定相
    違。準此，原告既不願維持共有，而雙方無法協議以買賣或
    價金補償方式為分割，僅有變價分割一途，即變賣系爭土地
    ，將所得價金按兩造於本件共有物之應有部分比例分配之，
    以消滅本件共有關係並符公平之旨。
五、末按兩造就共有物分割方法不能達成協議時，固得由原告起
    訴請求裁判分割，然原告主張之分割方法，僅供法院參考，
    就該部分並不生其訴有無理由之問題，而分割共有物乃具非
    訟事件之性質，本院斟酌何種分割方法較能增進共有物之經
    濟效益，並兼顧兩造之利益，以決定適當之分割方法，不因
    何造起訴而有不同，遑論兩造主張不同之分割方法，以致不
    能達成協議，毋寧是為其等伸張或防衛權利所必要，如僅因
    法院准原告分割共有物之請求，即命被告應負擔全部訴訟費
    用，不免失衡。本院爰酌量情形，命兩造依主文所示比例負
    擔訴訟費用。
六、據上結論，原告之訴為有理由，依民事訴訟法第80條之1 ，
    判決如主文。
中　　華　　民　　國　　94　　年　　6　 　月　　13　　日
                          民事第三庭  法      官  劉雪惠
以上正本係照原本作成
如對本判決上訴，須於判決送達後20日內向本院提出上訴狀
中　　華　　民　　國　　94　　年　　6　　月　　 13  　日
                                      法院書記官  曾建中
┌─────────────────────────┐
│附表：                           94年度訴字第321號│
├────┬────┬──────┬────────┤
│稱    謂│共 有 人│應 有 部 分 │負擔訴訟費用比例│
├────┼────┼──────┼────────┤
│原    告│甲 ○ ○│  308/1000  │    308/1000    │
├────┼────┼──────┼────────┤
│被    告│丙 ○ ○│  285/1000  │    285/1000    │
│        ├────┼──────┼────────┤
│        │乙 ○ ○│  285/1000  │    285/1000    │
│        ├────┼──────┼────────┤
│        │丁 ○ ○│  122/1000  │    122/1000    │
└────┴────┴──────┴────────┘
